ACORDAO-COMPLETO-2360986

ACÓRDÃO 11493/2019 ATA 36/2019 - PRIMEIRA CÂMARA

VISTOS, relatados e discutidos estes autos que tratam de aposentadorias de ex-servidoras da Agência Nacional de Saúde Suplementar,
ACORDAM os Ministros do Tribunal de Contas da União, reunidos em sessão da Primeira Câmara, diante das razões expostas pelo Relator, e com fundamento nos arts. 1º, inciso V, e 39, inciso II, ambos da Lei 8.443/92, c/c o art. 259, inciso II, do Regimento Interno, em: 
9.1. considerar ilegais os atos descritos nas peças 7 e 8, relativos às aposentadorias de Aparecida Isabel Bressan e Márcia Nogueira Ferreira Borja, negando-lhes o registro, nos termos do art. 260, § 1º, do Regimento Interno desta Corte de Contas; 
9.2. dispensar o ressarcimento das importâncias percebidas indevidamente de boa-fé, pelas interessadas, com fulcro na Súmula 106, da Jurisprudência desta Corte de Contas; 
9.3. determinar ao órgão de origem que:
9.3.1. com fundamento nos arts. 71, inciso IX, da Constituição Federal e 262 do Regimento Interno desta Corte de Contas, no prazo de quinze dias, contados a partir da ciência da presente deliberação, comunique às interessadas o inteiro teor deste acórdão e, após, faça cessar todos os pagamentos relativos aos atos ora impugnados, sob pena de responsabilidade solidária da autoridade administrativa omissa;
9.3.2. esclareça às interessadas que o efeito suspensivo proveniente da interposição de eventuais recursos perante este Tribunal, não as exime da devolução dos valores recebidos indevidamente após a notificação desta deliberação, no caso de negativa de provimento;  
9.3.3 oriente as interessadas no sentido de que suas aposentadorias poderão prosperar, devendo ser emitidos novos atos, livres da irregularidade ora apontada, disponibilizados no Sisac para oportuna deliberação do Tribunal;
9.3.4. observe os termos da IN 78/2018; 
9.4. determinar à Sefip que: 
9.4.1. acompanhe, com rigor, a implementação das medidas consignadas nos itens 9.3.1 a 9.3.4 supra;
9.4.2. dê ciência ao órgão de origem do inteiro teor deste acórdão, bem como das demais peças que o fundamentam; e
9.4.3. arquive os autos.

Duas aposentadorias concedidas pela Agência Nacional de Saúde Suplementar.

Primeira Câmara

Agência Nacional de Saúde Suplementar.

3. Interessadas: Aparecida Isabel Bressan e Márcia Nogueira Ferreira Borja.

13.1. Ministros presentes: Walton Alencar Rodrigues (Presidente), Bruno Dantas e Vital do Rêgo.
13.2. Ministro-Substituto convocado: Augusto Sherman Cavalcanti (Relator).
13.3. Ministro-Substituto presente: Weder de Oliveira.

AUGUSTO SHERMAN

Trata, a presente hipótese, de duas aposentadorias concedidas pela Agência Nacional de Saúde Suplementar às Srªs. Aparecida Isabel Bressan e Márcia Nogueira Ferreira Borja, cujos atos, constantes das peças 7 e 8, foram cadastrados e disponibilizados ao Tribunal por intermédio do Sistema de Apreciação e Registro de Atos de Admissão e Concessões – Sisac –, na forma dos arts. 2o, caput e inciso II, e 4o, caput, da Instrução Normativa – TCU 55/2007 –, com parecer do órgão de Controle Interno pela legalidade.
2.	A unidade técnica instrutiva, ao analisar os fundamentos das concessões, bem como as informações trazidas aos autos, emitiu a instrução espelhada à peça 10, lavrada nos seguintes termos:
“ (...) 
EXAME TÉCNICO 
3. As aposentadorias se deram na modalidade voluntária, com proventos calculados com base na média das remunerações utilizadas como base para as contribuições, com fundamento no art. 40, § 1º, inciso III, alínea “a”, da Constituição Federal, com redação dada pela Emenda Constitucional 41/2003, c/c Lei 10.887/2004.
4. Visando averiguar adequação ao disposto no art. 1º da Lei 10.887/2004 e Acórdão 1176/2015-TCU-Plenário (Ministro-Relator André de Carvalho) , esta Unidade Técnica realizou diligência ao órgão de origem para que fosse encaminhada a memória de cálculo da média das remunerações de contribuição das interessadas (peça 2) que foi prontamente atendida (peças 5 e 6) .
5. Segundo disposto no art. 1º da Lei 10.887/2004, no cálculo dos proventos de aposentadoria, será considerada a média aritmética simples das maiores remunerações, utilizadas como base para as contribuições do servidor aos regimes de previdência a que esteve vinculado, correspondentes a 80% (oitenta por cento) de todo o período contributivo desde a competência julho de 1994 ou desde a do início da contribuição, se posterior àquela competência.
6. Ao analisar a memória de cálculo da média das remunerações (peça 5, p. 16/28 – Márcia Nogueira Ferreira Borja) e (peça 6, p. 15/27 – Aparecida Isabel Bressan) , constatou-se que o provento pago estava superior ao valor encontrado de média das remunerações, conforme detalhado abaixo:
a) Aparecida Isabel Bressan: a) média das remunerações: R$ 17.554,15; b) provento pago: R$ 18.346,27.
b) Marcia Nogueira Ferreira Borja: a) média das remunerações: R$ 14.188,46; b) provento pago: R$ 14.928,41.
7. Nesse caso, verifica-se que houve inadequação ao disposto no art. 1º da Lei 10.887/2004 e Acórdão 1176/2015-TCU-Plenário, devendo os atos serem apreciados pela ilegalidade.
8. Nada obstante, deve-se dispensar a devolução dos valores indevidamente recebidos de boa-fé, nos termos do Enunciado 106 da Súmula de Jurisprudência deste Tribunal.
9. Por fim, vale destacar que os aludidos atos deram entrada neste Tribunal há menos de cinco anos, não sendo aplicável, portanto, o procedimento de contraditório e ampla defesa determinado pelo Acórdão 587/2011-TCU-Plenário.
CONCLUSÃO 
10. A abrangência e a profundidade das verificações levadas a efeito fundamentam convicção de que os atos de aposentadoria de Aparecida Isabel Bressan e Márcia Nogueira Ferreira Borja devem ser apreciados pela ilegalidade, haja vista que os proventos de aposentadoria estavam superiores aos valores encontrados de média das remunerações, o que contraria o art. 1º da Lei 10.887/2004 e Acórdão 1176/2015-TCU-Plenário. 
 (...) ”. 
4.	Concluiu, a unidade técnica, com proposta de ilegalidade das aposentadorias em apreço, negando-se registro aos atos concessórios respectivos, fazendo-se as pertinentes determinações. 
5.	 O Ministério Público, neste ato representado pelo Procurador Sérgio Ricardo Costa Caribé, em sucinto Parecer visto à peça 12, manifestou-se em concerto com a unidade técnica. 
	É o relatório.

não há.

Procurador Sérgio Ricardo da Costa Caribé.

PESSOAL. APOSENTADORIAS. DOIS ATOS. PROVENTOS CALCULADOS EM DESACORDO COM O DISPOSTO NA EC 41/2003 E NA LEI 10.887/2004. ILEGALIDADE E NEGATIVA DE REGISTRO DETERMINAÇÕES. CIÊNCIA. ARQUIVAMENTO.

APOSENTADORIA (APOS)

A questão ora trazida ao descortino desta Corte de Contas, versa acerca das aposentadorias das Srªs. Aparecida Isabel Bressan e Márcia Nogueira Ferreira Borja, ex-servidoras da Agência Nacional de Saúde Suplementar, concedidas na modalidade voluntária, com fundamento no art. 40, § 1º, inciso III, alínea “a”, da Constituição Federal, com redação dada pela Emenda Constitucional 41/2003, c/c a Lei 10.887/2004.
2.	Com o advento da inaugurada situação, a integralidade dos proventos passou a se relacionar com a média das remunerações de contribuição (art. 40, § 3º da CF) , que ganharam eficácia com a edição da Medida Provisória 167/2004, convertida na Lei 10.887/2004, que, à luz do seu art. 1º, no cálculo dos proventos deverá ser considerada a média aritmética simples das maiores remunerações, utilizadas como base para as contribuições do servidor aos regimes de previdência a que esteve vinculado, correspondentes a 80% (oitenta por cento) de todo o período contributivo, desde a competência julho de 1994, ou desde a data do início da contribuição, se posterior àquela competência. 
3.	Com vistas a dirimir dúvidas quanto à adequação dos proventos com a nova sistemática de cálculo, foi realizada diligência à origem visando à consecução das memórias de cálculo. Atendida a medida saneadora, foram encaminhados os documentos constantes das peças 5 e 6, pg.16/28 e 15/27. 
4.	Ao cabo da análise desses documentos (memórias de cálculo) , a unidade técnica constatou que, de fato, os proventos das aposentadorias em relevo foram calculados ao arrepio do novo regramento, com pagamentos superiores àqueles encontrados pela média das remunerações. No caso da inativa Aparecida Isabel Bressan, enquanto a média da sua remuneração foi calculada em R$ 17.554,15, o valor pago totaliza R$ 18.346,27, ao passo que a inativa Márcia Nogueira Ferreira Borja que teve como média da remuneração o valor de R$ 14.188,46, recebe a quantia de R$ 14.928,41.
5.	Assim, restou constatado que os proventos das interessadas não estão em conformidade com o que dispõe a Lei 10.88/2004 e com a jurisprudência assentada nesta Corte de Contas, na espécie, a exemplo do Acórdão 1176/2015-TCU-Plenário, entre tantos outros, razão por que entendo que essas concessões não podem prosperar nos moldes em que foram outorgadas, sem prejuízo de que o órgão de origem emita novos atos, livres da irregularidade ora apontada, para oportuna deliberação deste Tribunal.
6.	No presente feito, considerando tratar-se de ilegalidade relacionada a processo de concessão, perfilho o entendimento de que o julgamento proposto não implica na obrigatoriedade de ressarcimento das importâncias indevidamente recebidas de boa-fé, até a data do conhecimento desta deliberação pelo órgão concedente, razão pela qual julgo aplicável o Enunciado 106 da Súmula de Jurisprudência do TCU.
Ex positis, acolhendo a proposição da unidade técnica com a qual o representante do Ministério Público manifestou-se de acordo, manifesto-me por que o Tribunal aprove o acórdão que ora submeto à deliberação deste Colegiado. 
TCU, Sala das Sessões Ministro Luciano Brandão Alves de Souza, em 8 de outubro de 2019.
AUGUSTO SHERMAN CAVALCANTI 
Relator